臺灣高等法院刑事判決
109年度上易字第2234號
上  訴  人  
即  被  告  陳鳳珠


選任辯護人  張婉娟律師
            邱懷祖律師
            陳新佳律師
上列上訴人即被告因傷害案件，不服臺灣新竹地方法院108年度
易字第799號，中華民國109年8月12日第一審判決（起訴案號：
臺灣新竹地方檢察署108年度偵字第6424、6425、6426號），提
起上訴，本院判決如下：
    主  文
原判決關於陳鳳珠有罪部分撤銷。
陳鳳珠犯傷害罪，處拘役肆拾日，如易科罰金，以新臺幣壹仟元
折算壹日。
    事  實
一、陳鳳珠原與韓彩霞、賀萬成夫妻為朋友關係，賀惠芬、賀仕
    捷則為韓彩霞、賀萬成之子女。因韓彩霞、賀惠芬、賀仕捷
    察覺陳鳳珠與賀萬成有不正常交往關係，於民國107年12月2
    0日尾隨賀萬成前往新竹市○○路000 巷000 號奉天宮停車場
    前，果然發現陳鳳珠與賀萬成同坐於汽車內狀似親暱。韓彩
    霞、賀惠芬、賀仕捷心生不滿，遂共同基於傷害之犯意連絡
    ，將陳鳳珠強行拉出車外，徒手毆打陳鳳珠頭部與雙手，並
    由賀惠芬在扭打中取走陳鳳珠所有車號0000-00 號自用小客
    車之車輛鑰匙（韓彩霞、賀惠芬、賀仕捷所涉強制罪部分，
    業經原審不另為無罪之諭知），陳鳳珠因而受有頭部外傷併
    頭皮血腫、雙手腕擦挫傷、雙手擦挫傷、左膝和左踝多處擦
    挫傷之傷害(韓彩霞、賀惠芬、賀仕捷所涉傷害犯行，業經
    原審分別判處罪刑確定)。陳鳳珠不堪受辱，乃基於傷害之
    犯意，徒手拉扯韓彩霞，致韓彩霞受有臉部及肢體多處擦挫
    傷之傷害。嗣經新竹市警察局第三分局員警據報前往現場處
    理而查獲。
二、案經韓彩霞告訴及新竹市警察局第三分局報告臺灣新竹地方
    檢察署檢察官偵查起訴。
    理  由
壹、證據能力部分：
一、按被告以外之人（包括證人、鑑定人、告訴人、被害人及共
    同被告等）於審判外之陳述雖不符刑事訴訟法第159條之1至
    之4等四條之規定，然經當事人於審判程序同意作為證據，
    法院審酌該言詞陳述或書面陳述作成時之情況，認為適當者
    ，亦得為證據；當事人、代理人或辯護人於法院調查證據時
    ，知有刑事訴訟法第159條第1項不得為證據之情形，而未於
    言詞辯論終結前聲明異議者，視為有前項之同意，同法第15
    9條之5定有明文。立法意旨在於傳聞證據未經當事人之反對
    詰問予以核實，原則上先予排除。惟若當事人已放棄反對詰
    問權，於審判程序中表明同意該等傳聞證據可作為證據；或
    於言詞辯論終結前未聲明異議，基於尊重當事人對傳聞證據
    之處分權，及證據資料愈豐富，愈有助於真實發見之理念，
    且強化言詞辯論主義，使訴訟程序得以順暢進行，上開傳聞
    證據亦均具有證據能力。查本件以下所引用之被告以外之人
    於審判外之供述證據，因檢察官、上訴人即被告陳鳳珠（下
    稱被告）及其辯護人於本院準備程序及審判程序時對其證據
    能力均表示沒意見（見本院卷第83至84頁、第119頁），且
    迄至言詞辯論終結前均未聲明異議，而本院審酌上開供述證
    據資料製作時之情況，無不當取供及證明力明顯過低之瑕疵
    ，認以之作為證據應屬適當，揆諸前開規定，本院亦認為均
    應有證據能力。
二、另本院以下援引之其餘非供述證據資料，檢察官、被告及其
    辯護人於本院準備程序及審判程序時對其證據能力均表示沒
    意見（見本院卷第84至86頁、第119至122頁），且其中關於
    刑事訴訟法第164條第2項規定，證物如為文書部分，係屬證
    物範圍。該等可為證據之文書，已經依法踐行調查證據之程
    序，即提示或告以要旨，自具有證據能力，併此敘明。
貳、實體部分：
一、訊據被告矢口否認有何傷害犯行，並辯稱：案發當天賀萬成請我幫他代買杯子，我們相約並各自開車前往奉天宮停車場前，我就坐上賀萬成所駕駛之車輛講茶杯的事時，韓彩霞他們就到了，之後賀惠芬將右邊後座車窗敲破，作勢要打開車門，當時我也正好打開車門，韓彩霞、賀惠芬、賀仕捷就順勢把我拉出去了並打我，我沒有辦法反擊，也沒有動手拉扯韓彩霞他們3 人云云。惟查：
(一)被告與韓彩霞、賀萬成夫妻為朋友關係，賀惠芬、賀仕捷則
    為韓彩霞、證人賀萬成之子女。韓彩霞、賀惠芬、賀仕捷於
    107年12月20日知悉賀萬成與被告相約至新竹市○○路000 巷0
    00 號奉天宮停車場見面時尾隨前往，發現被告與賀萬成同
    坐於賀萬成所駕駛之汽車內，其後被告於賀惠芬打破車窗玻
    璃後下車，隨即與韓彩霞發生肢體拉扯，而賀惠芬、賀仕捷
    均有上前與被告有肢體碰觸，其後韓彩霞、陳鳳珠均有因傷
    前往醫院就醫等事實，業據被告陳鳳珠及證人即同案被告賀
    惠芬、賀仕捷於偵查、原審準備程序、審理時供承在卷（見
    108年度他字第282號偵查卷【下稱他卷】第13至15頁，108
    年度偵字第6424號偵查卷【下稱第6424號偵卷】第17頁反面
    ，原審卷卷一第152至153頁、第340至345頁、第348至349頁
    、第389 至393頁、第398頁、第400至401頁、第403至404頁
    、第406至408頁），核與證人即告訴人韓彩霞於偵查、原審
    準備程序、審理時證述（見第6424號偵卷第17頁反面，他卷
    第43至44頁，原審卷一第151至152頁、第375 至378頁、第3
    83至385頁）、證人賀萬成於偵查、原審準備程序、審理時
    證述（見第6424號偵卷第38頁，他卷第40至41頁、原審卷一
    第150至151頁、第361至366頁、第371至373頁）、證人即案
    發當天到場處理之員警陳德蔚於偵查及原審審理時證述（見
    第6424號偵卷第38頁反面，原審卷一第411至412 頁）情節
    大致相符，且有被告陳鳳珠之新竹市警察局第三分局青草湖
    派出所受理刑事案件報案三聯單、新竹國泰綜合醫院診斷證
    明書、傷勢及現場照片6 張、被告韓彩霞之新竹國泰綜合醫
    院診斷證明書、驗傷單、案發當日照片、員警陳德蔚當庭繪
    製之案發現場位置圖等件在卷可稽（見他卷第6至7 頁、第2
    7至29頁，新竹地檢署108年度他字第1040號偵查卷【下稱10
    8他1040卷】第11頁，第6424號偵卷第14頁，原審卷一第487
    頁），是此部分事實，應堪認定。
 1、被告固以前詞置辯，然查：
  ⑴被告有與韓彩霞互相拉扯、推打並致韓彩霞受有如事實欄一
      所載傷害之事實，有下列證人證述可資佐證：
    ①證人即告訴人於偵查中證稱：107 年12月20日當天賀萬成
      講完電話又要出門，剛好賀惠芬、賀仕捷都在工廠，我就
      找他們一起尾隨賀萬成到奉天宮停車場。我們到現場發現
      陳鳳珠、賀萬成都坐在車內，賀萬成的手搭在陳鳳珠身上
      ，陳鳳珠的頭靠在賀萬成的肩膀上，我們叫陳鳳珠下車，
      但她不願意，我們看到賀萬成嚇的從後座爬到駕駛座，以
      為賀萬成要將車開走，情急之下賀惠芬就撿地上石頭敲破
      車窗，之後陳鳳珠就自己走下車。一下車陳鳳珠就跟我嗆
      聲說她只是來買杯子，叫我當人家老婆差不多一點，並推
      我，之後我們就發生拉扯。當時現場很混亂，大家推來推
      去，若無陳鳳珠還手打我，我怎麼會受傷等語（見他卷第
      43至44頁，第6424號偵卷第18頁反面）；於原審審理時證
      稱：107年12月20日當天下午，陳鳳珠於賀惠芬拿石頭將
      賀萬成所駕駛我名下的車的車窗打破後自己走下車，一下
      車就跟我嗆聲、挑釁說「做人老婆的，買個杯子有什麼事
      」，然後陳鳳珠先動手推我左肩膀，然後又用兩隻手拉我
      的兩隻手，把我拉過去，然後也打我的臉，然後又推我，
      害我差一點跌倒。陳鳳珠也有拉我頭髮，她就面對著我，
      用兩隻手拉我前額及後面的頭髮，把我往前拉，我的頭髮
      也有掉，我們互相拉，我的臉、手、腳都有受傷等語（見
      原審卷一第378至380頁、第383頁）。
    ②證人賀萬成於偵查中證稱：107年12月20日當天下午我跟陳
      鳳珠約在奉天宮前停車場見面，陳鳳珠停好車就到我的車
      上，之後韓彩霞、賀惠芬、賀仕捷到了之後就叫陳鳳珠下
      車，陳鳳珠下車後，韓彩霞跟陳鳳珠2人就互相在我跟陳
      鳳珠各自駕駛的2台車中間的停車格拉扯，韓彩霞也有受
      傷等語（見他卷第40至41頁）；於原審審理時證稱：我與
      陳鳳珠於107年4月開始交往，於107年12月20日案發當天
      相約到奉天宮停車場見面，我們各自開車前往現場，陳鳳
      珠看到我的車就來我車上，我們2個就在後座擁抱接吻。
      大概10分鐘左右，韓彩霞、賀惠芬、賀仕捷就來了，我跟
      陳鳳珠都不敢下車，賀惠芬就去圍牆那邊拿一個磚塊把車
      窗玻璃敲破，之後賀惠芬半拉、陳鳳珠就自己走下車。陳
      鳳珠下車後，韓彩霞跟陳鳳珠就在拉拉扯扯，抓頭髮、拉
      衣服，他們兩個互相拉，韓彩霞也有拉陳鳳珠頭髮，陳鳳
      珠也有拉韓彩霞頭髮，都有拉，2個人同時拉來拉去，我
      就叫說「不要這樣、不要這樣」。我看到陳鳳珠有抓韓彩
      霞的頭髮。陳鳳珠跟韓彩霞就2個人面對面互抓頭髮，有
      拉旁邊的頭髮，也有拉前面的頭髮，還親眼看到陳鳳珠坐
      在地上，自己抓自己的頭髮，放在口袋，這是我在當場親
      眼看到的，當時他們打到一半快要打完了，我還在想說陳
      鳳珠怎麼坐在地上、一直抓頭髮要幹嘛。後來我先離開現
      場去上班，然後下班回來，我想說韓彩霞怎麼那麼晚還沒
      回來，我不知道她去醫院，韓彩霞回來之後我有看到她的
      手跟頭皮有明顯的紅紅的傷，我有問韓彩霞說這是怎麼造
      成的，韓彩霞就說這是她跟陳鳳珠拉扯的等語（見原審卷
      一第361至368頁）。
    ③證人賀惠芬於偵查中證稱：案發當天陳鳳珠因我撿石頭打
      破車窗後下車時就挑釁韓彩霞，後來陳鳳珠有肢體碰觸到
      韓彩霞，也有毆打韓彩霞，我們就去阻擋陳鳳珠，把她們
      拉開等語（見他卷第14頁反面至第15頁）；於原審審理時
      證稱：車窗敲破後，我們要開車門，後來陳鳳珠就自己下
      車，陳鳳珠一下車就推韓彩霞的肩膀，並說她只是買杯子
      ，做人老婆差不多一點，只是買杯子有什麼嗎等語挑釁韓
      彩霞，然後陳鳳珠跟韓彩霞開始發生拉扯，也有拉韓彩霞
      頭髮。之後我陪韓彩霞去醫院，韓彩霞的左邊臉頰、左邊
      顴骨處有類似擦傷、挫傷之類的，還有手也有受傷，但哪
      隻手我沒有印象等語（見原審卷一第389至393頁）。
    ④證人賀仕捷於偵查中證稱：案發當天是陳鳳珠先動手推韓
      彩霞等語（見他卷第14頁反面）；於原審審理時證稱：案
      發當時陳鳳珠是自己走下車的，陳鳳珠下車就很衝，可能
      我們砸車也讓她嚇到，所以陳鳳珠就說「就只是買杯子，
      我們今天就是來拿杯子的，有必要砸玻璃那麼激動嗎」，
      之後我去找賀萬成講一下話，再轉頭看的時候，她們已經
      扭打在一塊了，我就看到韓彩霞跟陳鳳珠已經面對面互扯
      頭髮、互相抓手了。打完且警方到現場後，因為韓彩霞呼
      吸很急促，且頭跟手都有受傷，手部明顯有指甲抓痕，所
      以我們就直接載韓彩霞去醫院掛急診等語（見原審卷一第
      403至407頁）。
    ⑤證人即案發當時於現場處理之警員陳德蔚於原審審理時證
      稱：我於108年2月14日出具之職務報告上記載「雙方身上
      都有傷」，指的就是兩邊，包括陳鳳珠、韓彩霞、賀惠芬
      、賀仕捷，因為當時他們3人在現場就是這樣向我表示的
      ，所以我職務報告就這樣記載等語（見原審卷一第427頁
      ）。
    ⑵揆諸證人韓彩霞、賀萬成、賀惠芬、賀仕捷上開證述內容
      ，就韓彩霞於案發當時因與被告發生肢體拉扯受傷之經過
      前後證述綦詳且一致，又韓彩霞於案發後即至新竹國泰綜
      合醫院就醫，經診斷受有臉部及肢體多處挫擦傷之傷害，
      亦有新竹國泰綜合醫院108 年1 月27日診字第E-000-0000
      00號診斷證明書1份在卷可參（見第6424號偵卷第13頁）
      ，且韓彩霞所受傷勢，與其證稱與被告徒手互相拉扯因而
      受傷等經過亦相符，並有合理之因果關連，上開證人之證
      述內容，自堪採信。是本件被告確有於案發時與韓彩霞發
      生肢體拉扯並致韓彩霞受有如事實欄所載之傷害至明。
    ⑶被告雖又辯稱：我下車後雙手遭抓住無法反擊，韓彩霞會
      受傷可能是她打我時自己弄到的云云。惟查，被告與韓彩
      霞於案發時確有發生拉扯乙事，業經本院認定如前，而證
      人陳德蔚於原審審理時亦明確證稱：陳鳳珠、韓彩霞等人
      在現場都跟我表示他們身上有傷等語（見原審卷一第427 
      頁）」，且韓彩霞於案發後隨即赴新竹國泰醫院急診室就
      診，經診斷症狀有臉部及肢體多處挫擦傷等傷勢，亦有新
      竹國泰綜合醫院診斷證明書1份附卷可參，足見韓彩霞驗
      傷時間與事發爭執時間相當接近，其既係與被告發生肢體
      拉扯爭執後，受有上開傷害，顯見上開傷害應係在韓彩霞
      與被告爭執時所造成。再徵諸韓彩霞所受上開傷害位置，
      主要係分佈臉部、肢體之挫擦傷，核與韓彩霞於原審審理
      時證稱遭被告用手拉其兩隻手、也有打其臉部等動作所受
      之傷勢相符，衡諸常情，在兩方發生拉扯爭執時，倘若被
      告並未回手，韓彩霞焉有出手自傷顏面等處並致肢體多處
      擦挫傷之理。是本件韓彩霞於上開時地與被告發生爭執時
      ，確受有傷害，且所受之傷害應係被告所為等情，應堪認
      定。被告辯稱其並未回手，韓彩霞傷勢是自己造成云云，
      顯係事後卸責之詞，不足採信。
 　2、至被告之辯護人於本院審理中固聲請：⑴向新竹國泰醫院
      調閱被告病歷資料，並調取當時救護車上執勤人員就被告
      上救護車後到院時之身體及精神狀態⑵命賀惠芬、賀仕捷
      提出案發當時錄音錄影電磁紀錄，因當日賀仕捷在圍毆完
      被告後，有持手機對被告稱「我要把這個拍給妳的親友看
      ，看你被打成豬頭」等語，待證事實為案發時被告並未傷
      害韓彩霞云云（見本院卷第86頁、第122至123頁)。惟查
      ，依證人韓彩霞、賀萬成、賀惠芬、賀仕捷等人證述內容
      ，就韓彩霞於案發當時因與被告發生肢體拉扯受傷之經過
      ，前後證述內容一致，且韓彩霞於案發後即至新竹國泰綜
      合醫院就醫，經診斷受有臉部及肢體多處挫擦傷之傷害，
      亦有新竹國泰綜合醫院診斷證明書1份在卷可參，且韓彩
      霞所受傷勢，與上開證人證稱與被告徒手互相拉扯因而受
      傷等經過亦相符，是被告確有於案發時與韓彩霞發生肢體
      拉扯並致韓彩霞受有上開傷害，本件待證事實已臻明確，
      核無再行調查上開證據之必要，故被告辯護人上揭調查證
      據之聲請，為無理由，應予駁回。
   3、綜上所述，韓彩霞所受之上開傷害，顯係與被告發生拉扯
      爭執時，遭被告所致，被告上開辯解，均不足採信。
(二)從而，本案事證明確，被告上開傷害犯行，足堪認定，應予
    依法論科。
二、論罪科刑部分：
（一）新舊法比較部分：
　　　查被告於行為後，刑法第277條第1項傷害罪之規定業於10
      8年5月29日修正公布，並自同年5月31日施行。該罪修正
      前之法定刑為「3年以下有期徒刑、拘役或1千元以下罰金
      」，修正後之法定刑則為「5年以下有期徒刑、拘役或50
      萬元以下罰金」，可見修正後之法定刑已提高有期徒刑之
      刑度及罰金之金額，故經比較新舊法結果，修正後之規定
      並未較有利於被告，依刑法第2 條第1 項前段規定，自均
      應適用修正前刑法第277條第1項之傷害罪規定。
（二）核被告所為，係犯修正前刑法第277條第1項之傷害罪。又
      被告於事實欄一所為之強暴行為，均係於密切接近之時間
      ，在同一地點實行，侵害同一之法益，各行為之獨立性極
      為薄弱，依一般社會健全觀念，在時間差距上，難以強行
      分開，在刑法評價上，應視為數個舉動之接續施行，合為
      包括之一行為予以評價，是被告上開所為，均應依接續犯
      而論以一罪。
三、撤銷改判及量刑之理由：
（一）原審認被告傷害犯行，罪證明確，援引修正前刑法第277
      條第1項，刑法第2條第1項前段、第41條第1 項前段，刑
      法施行法第1條之1 第1 項、第2 項前段等規定據以論罪
      科刑，固非無見。然按刑罰之量定，固屬法院自由裁量之
      職權行使，惟刑事審判之量刑，旨在實現刑罰權之分配的
      正義，故法院對科刑判決之被告量刑，應符合罪刑相當原
      則，使罰當其罪，以契合人民之法律感情。此所以刑法第
      57條明定科刑時應審酌一切情狀，尤應注意該條所列各款
      情形，以為科刑輕重之標準（最高法院95年度台上字第17
      79號判決意旨參照）。再法院對於被告之量刑，亦應受比
      例原則與平等原則等一般法律原則之支配，以期達成客觀
      上之適當性、相當性與必要性之價值要求。查本件係肇因
      韓彩霞、賀惠芬、賀仕捷察覺被告與韓彩霞之夫賀萬成有
      不正常交往關係，韓彩霞、賀惠芬、賀仕捷因心生不滿，
      遂於上開時地共同將被告強行拉出車外，徒手毆打被告頭
      部與雙手，被告因而受有頭部外傷併頭皮血腫、雙手腕擦
      挫傷、雙手擦挫傷、左膝和左踝多處擦挫傷等傷害；被告
      因不堪受辱，乃基於傷害之犯意，徒手拉扯韓彩霞，致韓
      彩霞受有臉部及肢體多處擦挫傷之傷害，衡諸被告與韓彩
      霞所受傷害程度，韓彩霞並非較被告為重，惟原審對同案
      被告韓彩霞僅量處拘役40日，而對被告卻量處較重之有期
      徒刑3月，對被告之量刑顯有違平等原則與比例原則，其
      刑度自難謂允當。本件被告提出上訴，其上訴理由固仍執
      原審辯解及前詞否認犯行，並聲請調查上開證據云云，惟
      查，本件被告涉有傷害犯行，已據證人韓彩霞、賀萬成、
      賀惠芬、賀仕捷等人於偵查及原審審理中證述甚詳，且其
      等就韓彩霞於案發當時因與被告發生肢體拉扯受傷經過等
      事實，前後證述內容一致，而韓彩霞於案發後即至新竹國
      泰綜合醫院就醫，經診斷受有臉部及肢體多處挫擦傷之傷
      害，亦有新竹國泰綜合醫院診斷證明書1份在卷可參，且
      韓彩霞所受傷勢，與上開證人證稱與被告徒手互相拉扯因
      而受傷等經過亦相符等情，已如前述，是被告確有於案發
      時與韓彩霞發生肢體拉扯並致韓彩霞受有上開傷害至明，
      本件被告涉有傷害犯行，其事證已臻明確，被告上訴理由
      所執辯解，自非可採；此外，原判決就被告上訴理由所執
      取捨亦已多所論述及說明其憑以認定之依據，有如前述，
      經核與吾人日常生活經驗所得之定則亦無違背。故被告所
      執上訴理由，本院尚難採為被告有利認定之依據。是本件
      被告之上訴，為無理由。被告提起上訴，雖無理由，惟原
      判決此部分既有上揭可議之處，自屬無可維持，應由本院
      予以撤銷改判。
  (二)爰審酌被告為有配偶之人，亦明知賀萬成係其友人韓彩霞
      之配偶，竟未謹守分際，於本案案發前已與賀萬成過從甚
      密，本案案發時更與賀萬成私下相約外出並共處密閉汽車
      內，行為本易引人非議，於面對韓彩霞出現案發地點時，
      未能理性處理紛爭，反與韓彩霞發生肢體拉扯造成韓彩霞
      受有本案傷害，犯後飾詞否認，毫無悔意，態度非佳，另
      衡酌被告對韓彩霞彼此所造成之心理陰影及身體傷害程度
      ，兼衡被告自述其大學肄業之智識程度，已婚並育有3 名
      成年子女，與配偶同住，家管，經濟狀況小康等（見原審
      卷一第460頁），暨犯罪之動機、目的、手段、素行及迄
      未能達成和解暨其原因（見原審卷一第247頁）及原審檢
      察官對本案之意見（見原審卷一第467頁）等一切情狀，
      量處如主文第2項所示之刑，並諭知易科罰金之折算標準
      ，以示懲儆。
據上論斷，應依刑事訴訟法第369條第1項前段、第364條、第299
 條第1項前段，刑法第2條第1項前段、第41條第1項前段，修正
前刑法第277條第1 項，刑法施行法第1條之1第1項、第2 項前段
，判決如主文。
本案經檢察官蘇恒毅提起公訴，檢察官董怡臻到庭執行職務。
中　　華　　民　　國　　110 　年　　1 　　月　　19　　日
                  刑事第十一庭  審判長法　官  周煙平
                                      法　官  連育群
                                      法　官  吳炳桂
以上正本證明與原本無異。
不得上訴。
                                      書記官  陳淑婷
中　　華　　民　　國　　110 　年　　1 　　月　　20　　日
附錄本案論罪科刑法條全文：
修正前中華民國刑法第277條
傷害人之身體或健康者，處三年以下有期徒刑、拘役或一千元以
下罰金。
犯前項之罪因而致人於死者，處無期徒刑或七年以上有期徒刑；
致重傷者，處三年以上十年以下有期徒刑。